臺灣士林地方法院民事判決　　　　　　　96年度簡上字第53號
上　訴　人　首堡營造工程有限公司
法定代理人　甲○○
訴訟代理人　陳政峰律師
被 上訴 人　丙○○
訴訟代理人　易定芳律師
複 代理 人　乙○○
上列當事人間給付票款事件，上訴人對於中華民國96年1 月9 日
本院士林簡易庭95年度士簡字第1174號第一審判決提起上訴，本
院於96年8 月14日言詞辯論終結，判決如下：
    主      文
上訴駁回。
第二審訴訟費用新臺幣貳萬參仟參佰柒拾伍元由上訴人負擔；上
訴人應賠償被上訴人預繳之第一審訴訟費用新臺幣壹萬伍仟捌佰
伍拾元。
    事實及理由
一、被上訴人於原審起訴主張：伊執有上訴人簽發發票日為民國
    94年8 月30日，票據號碼：AP0000000 ，面額新臺幣（下同
    ）150 萬元之支票1 紙（下稱「系爭支票」）。詎屆期提示
    未獲清償，嗣經屢次催討，均未獲置理。爰依票據關係，訴
    請上訴人如數給付票款及遲延利息等語。並聲明：上訴人應
    給付被上訴人150 萬元及自95年8 月4 日起至清償日止，按
    週年利率6%計算之利息。
二、上訴人則以：被上訴人係冠亞國際科技股份有限公司（下稱
    「冠亞公司」）之法定代理人。伊於93年5月間承攬冠亞公
    司坐落「臺北縣八里鄉○○○道227號」廠辦新建工程（下
    稱「系爭工程」）。嗣於94年3月10日持工程請款單向冠亞
    公司請款時，被上訴人代表冠亞公司聲稱未經驗收且未取得
    使用執照，難以給付工程款。惟伊為給付下游包商之工程款
    ，需款孔急，遂由伊之法定代理人甲○○簽發如附表1所示
    之支票予被上訴人，以為保證支票，而由被上訴人先行借款
    150萬元予伊應急，並簽發如附表2所示之支票予伊，且約定
    於系爭工程驗收無誤後，退還附表1 所示之支票。嗣後系爭
    工程驗收無誤，甲○○以附表1 所示之支票即將屆期，經伊
    再三催請，被上訴人始同意由甲○○自被上訴人之兄顏宗男
    處取回附表1 所示之支票。然冠亞公司仍拖延未給付工程款
    ，經屢次催討後，被上訴人始同意由伊簽發系爭支票，由其
    代向第三人調借款項以預支工程款。詎被上訴人竟未依約向
    第三人調借款項，反將系爭支票背書轉讓予第三人。伊以被
    上訴人違反雙方約定，故意讓系爭支票退票。被上訴人應對
    系爭支票業已交付款項之事實負舉證責任等語，資為抗辯。
    並聲明：
    (一)被上訴人之訴及假執行之聲請均駁回。(二)如受不利判決，
    上訴人願供擔保，請准宣告免為假執行。
三、原審對於被上訴人之請求，判決被上訴人全部勝訴，並依職
    權宣告假執行。上訴人全部聲明不服，並聲明：(一)原判決廢
    棄。(二)上開廢棄部分，被上訴人在第一審之訴駁回。被上訴
    人則聲明：請求駁回上訴。
四、兩造不爭執之事實：
  (一)上訴人承攬被上訴人所經營冠亞公司之系爭工程，已於94年
    9月間取得使用執照，上訴人並已自冠亞公司受領3,255萬元
    工程款。
  (二)上訴人之法定代理人甲○○於94年3 月間簽發如附表1 所示
    之支票予被上訴人，嗣後已自被上訴人之兄顏宗男處取回。
  (三)被上訴人確曾簽發如附表2所示之支票予甲○○，並經甲○
    ○提示兌領。
  (四)上訴人於94年6月間簽發系爭支票予被上訴人。
五、得心證之理由：
    被上訴人主張伊執有上訴人簽發之系爭支票，屆期提示未獲
    兌現，上訴人應負給付票款之責等語，惟為上訴人所否認，
    並以前揭情詞置辯。經本院於96年4月16日準備程序，依民
    事訴訟法第270條之1規定，整理並協議兩造簡化爭點為：上
    訴人針對系爭支票所為之原因關係抗辯是否成立？茲分述如
    下：
  (一)按依票據法第13條前段之規定，票據債務人祇不得以自己與
    發票人或執票人之前手間所存抗辯之事由，對抗執票人，若
    以其自己與執票人間所存抗辯之事由資為對抗，則非法所不
    許（最高法院46年臺上字第1835號判例參照）。又支票為無
    因證券，支票債權人就其取得支票之原因，固不負證明之責
    任，惟執票人如主張支票係發票人向其借款而簽發交付，以
    為清償方法，發票人復抗辯其未收受借款，消費借貸並未成
    立，則就借款之已交付事實，即應由執票人負舉證責任（最
    高法院73年度第1次民事庭會議決議(二)參照）。經查：
    1.被上訴人主張：伊係因借款予甲○○而收受如附表1 所示
      之支票，伊並簽發如附表2 所示之支票予甲○○提示兌領
      ，以代150 萬6 千元借款之交付。嗣因甲○○屆期無法清
      償，始代表上訴人簽發系爭支票予伊，並以現金清償6 千
      元，用以換回如附表1 所示之支票等節，業據其提出與所
      述相符之如附表2 所示之支票正反面影本、系爭支票正反
      面及退票理由單影本為證（本院卷第43至44頁、原審卷第
      7 至8 頁），並有如附表1 所示之支票存根影本（本院卷
      第45頁）附卷可稽。佐諸上訴人自承甲○○確有提示兌領
      如附表2 所示之支票票款等語以察，若非甲○○代表上訴
      人簽發系爭支票予被上訴人，被上訴人豈有於甲○○尚未
      清償借款之前，即將如附表1 所示之支票返還予甲○○作
      廢之理？況公司負責人簽發個人或公司支票用以換回公司
      或個人簽發屆期無法兌現之支票，以利延期清償，亦屬事
      所常見等情以觀，顯見上訴人所主張之上開事實，堪予採
      信。至上訴人辯稱如附表1 所示之支票與系爭支票之發票
      人不同，且附表1 所示之支票仍在被上訴人處，上訴人不
      可能亦無庸以系爭支票換回如附表1 所示之支票云云，要
      屬空言，悖於事理，洵不足採。
    2.又稽諸上訴人於94年8月30日系爭支票屆期後之94年11月
      11 日傳真予冠亞公司之協議書草稿第5條載有：「乙方甲
      ○○先生向甲方丙○○先生借用『新臺幣壹佰伍拾萬陸仟
      元整』，請由工程款款項中扣除，並請退回『保管支票』
      『乙張』」等節（原審卷第78頁）。雖因被上訴人不同意
      該協議書內容而未完成簽署，惟仍可自上訴人所草擬之上
      開協議書條文中，推知甲○○確有先以如附表1所示面額
      共「150萬6千元」之「2張」支票向被上訴人借用150萬6
      千元，嗣後再代表上訴人簽發系爭面額「150萬元」之「1
      張」支票，用以換回如附表1 所示之支票等節。由是，益
      見被上訴人所述上情，應非虛妄。
    3.承上所述，可知甲○○簽發如附表1所示之支票予被上訴
      人之原因關係，係基於消費借貸之法律關係。而上訴人簽
      發系爭支票予被上訴人之原因關係，則係為甲○○清償積
      欠被上訴人之借款。是上訴人辯稱系爭支票之原因關係不
      存在等語，尚不足採。
  (二)次按支票乃文義證券及無因證券，故支票上之權利義務，悉
    依票上所載文義定之，與其基礎之原因關係各自獨立。支票
    上權利之行使，不以其原因關係存在為前提，若票據債務人
    以自己與執票人間所存抗辯之事由，對抗執票人，依票據法
    第13條規定意旨觀之，固非法所不許，惟應由票據債務人就
    該抗辯事由負舉證之責任（最高法院71年度臺上字第3439號
    判決參照）。上訴人辯稱甲○○簽發如附表1所示之支票予
    被上訴人，係用以預支工程款之保證票，並由被上訴人簽發
    如附表2所示之支票予甲○○提示兌領，嗣於系爭工程驗收
    抵償工程款後再行返還，另上訴人簽發系爭支票予被上訴人
    ，則係委請被上訴人向第三人調借款項用以預支工程款等情
    ，惟查：
    1.依上訴人所提出之94年3月10日工程請款單顯示，上訴人
      係向冠亞公司請領「外牆貼磚完成」、「鷹架拆除完成」
      及「室內泥作粉光完成」3 個項目之工程款各150 萬元，
      合計450 萬元（原審卷第27頁）。則何以非由上訴人簽發
      支票，卻由甲○○個人簽發如附表1 所示之支票，用以預
      支上訴人應領之工程款？又何以非簽發予系爭工程定作人
      冠亞公司，卻簽發予被上訴人個人？且既係預支應領之工
      程款，甲○○又何須簽發「保證支票」予被上訴人？另甲
      ○○何以既非預支上開工程總額450 萬元，亦非預支單項
      工程金額150 萬元，卻係預支150 萬6 千元？此外，上訴
      人既認為冠亞公司尚有850 餘萬元工程款未付，為何不是
      由冠亞公司或被上訴人簽發支票向第三人調借款項付予上
      訴人？反而是上訴人再簽發系爭支票予被上訴人，再委由
      被上訴人向第三人調借款項以「預支」工程款？在在均與
      常情有悖，顯滋疑義。
    2.上訴人與冠亞公司於95年2月11日針對系爭工程簽訂協議
      ，確認上訴人已受領系爭工程之工程款3,255萬元，有上
      訴人所提出之上開協議紀錄及系爭工程付款表在卷可稽（
      原審卷第30至34頁）。再依被上訴人所提出冠亞公司已支
      付上訴人3,255萬元工程款之明細表及付款支票或匯款單
      影本（原審卷第105至145頁）顯示，上訴人所受領之3,
      255萬元工程款中，並不包括被上訴人所簽發如附表2所示
      之支票，且最後一筆係受領冠亞公司所簽發以94年2月15
      日為發票日之支票。此外，兩造均無法提出冠亞公司與上
      訴人就系爭工程結算後之工程款究為若干已為協議之證據
      ，足徵上訴人辯稱：冠亞公司尚有850 餘萬元工程款未付
      ，甲○○於94年3 月間簽發如附表1 所示之支票予被上訴
      人，係用以預支系爭工程款之保證票，並由被上訴人簽發
      如附表2 所示之支票予甲○○提示兌領一節，顯與事實不
      符，不足採信。
    3.又上訴人所提出系爭支票之存根聯上雖有「向冠亞借款」
      等文字（原審卷第100頁），惟係上訴人自行註記，且為
      被上訴人否認其內容之真正，自不足以為有利於上訴人之
      認定。
    4.至於被上訴人之複代理人於原審95年9月21日第1次言詞辯
      論時雖陳稱：「依票據借貸關係請求」、「是被告開票向
      原告調借現金，票有轉出因為有退票所以向被告請求」等
      語（原審卷第19頁）。惟參酌被上訴人嗣於95年10月16日
      所提出之民事準備狀，已就甲○○簽發如附表1 所示之支
      票、被上訴人簽發如附表2 所示之支票、上訴人簽發系爭
      支票之原因事實，詳予敘述（原審卷第45至46頁）。可見
      上開言詞辯論筆錄所載之內容，恐係因開庭時間有限，被
      上訴人之複代理人敘述過於簡略所致，被上訴人既於隨後
      以書狀詳為論述，並更正之前之說法，即如同上訴人於96
      年2 月26日共提出2 份不同內容之民事上訴理由狀（本院
      卷第11至12頁、第15至20頁），經上訴人訴訟代理人於96
      年3 月26日本院準備程序時陳明「上訴理由狀以96年2 月
      26 日 我親自寫的這一份為準」一般，本院均應以言詞辯
      論終結前被上訴人最終之陳述為準。是上訴人一再以上開
      原審言詞辯論筆錄之記載，指摘被上訴人主張系爭支票之
      原因關係為上訴人向被上訴人借貸150 萬元，故被上訴人
      應就借款交付之事實負舉證責任云云，亦不足採。
  (三)按在票據上簽名者，依票上所載文義負責；發票人應照支票
    文義擔保支票之支付；支票到期不獲付款時，執票人於行使
    或保全支票上權利之行為後，對於背書人、發票人及支票上
    其他債務人，得行使追索權；又執票人向支票債務人行使追
    索權時，得請求自為付款提示日起之利息，如無約定利率者
    ，依年利6釐計算，票據法第5條第1項、第126條、第85 條
    第1項、第144條、第133條分別規定甚明。被上訴人執有上
    訴人所簽發之系爭支票，經屆期提示不獲付款，自得請求上
    訴人依系爭支票文義給付票款。從而，被上訴人依上開規定
    ，訴請上訴人給付150萬及自提示日即95年8月4日起至清償
    日止，按年息6%計算之利息，為有理由，應予准許。原審判
    決上訴人應如數給付，核無違誤。上訴意旨指摘原判決不當
    ，求予廢棄改判，為無理由，應駁回其上訴。
七、本件第二審訴訟費用額確定為2 萬3,375 元，並應由上訴人
    負擔。另因被上訴人已預繳第一審之裁判費1 萬5,850 元，
    原審判決復諭知第一審訴訟費用應由上訴人負擔，故上訴人
    應賠償被上訴人預繳之第一審訴訟費用1萬5,850元。
八、本件判決基礎已臻明確，兩造其餘之攻擊防禦方法及訴訟資
    料經本院斟酌後，核與判決不生影響，無一一論述之必要，
    併予敘明。
據上論結，本件上訴為無理由，依民事訴訟法第436 條之1 第3
項、第449條第1項、第78條、第87條第1項，判決如主文。
中　　華　　民　　國　　96　　年　　8 　　月　　31　　日
                  民事第二庭  審判長法  官  鍾任賜
                                    法  官  王本源
                                    法  官  張國勳
以上正本證明與原本無異。
如不服本判決，應於收受送達後20日內向本院提出上訴書狀，其
未表明上訴理由者，應於提出上訴後20日內向本院補提理由書狀
（均須按他造當事人之人數附繕本），上訴時應提出委任律師或
具有律師資格之人之委任狀；委任有律師資格者，另應附具律師
資格證書及釋明委任人與受任人有民事訴訟法第466 條之1 第1
項但書或第2 項所定關係之釋明文書影本。
中　　華　　民　　國　　96　　年　　9 　　月　　3 　　日
                                    書記官  周玉惠
附表1：
┌───┬────┬────┬─────┬─────┐
│發票人│付 款 人│發票日  │支票號碼  │金額（元）│
├───┼────┼────┼─────┼─────┤
│甲○○│臺灣銀行│94.6.13 │AD0000000 │ 602,400  │
│      │民權分行│        │          │          │
├───┼────┼────┼─────┼─────┤
│同  上│同   上 │94.6.13 │AE0000000 │ 903,600  │
└───┴────┴────┴─────┴─────┘
附表2：
┌───┬────┬────┬─────┬─────┐
│發票人│付 款 人│發票日  │支票號碼  │金額（元）│
├───┼────┼────┼─────┼─────┤
│丙○○│合作金庫│94.3.14 │YS0000000 │ 900,000  │
│      │東三重行│        │          │          │
├───┼────┼────┼─────┼─────┤
│同  上│同   上 │94.4.3  │YS00000000│ 606,000  │
└───┴────┴────┴─────┴─────┘
